【裁判字號】    99,重訴,113
【裁判日期】    990421
【裁判案由】    分割共有物
【裁判全文】
臺灣臺中地方法院民事判決  99年度重訴字第113號
原      告  戊○○
被      告  乙○○
            丁○○
            丙○○
兼前二人共  甲○○
同訴訟代理
人
當事人間返還房屋事件，本院於99年4月7日言詞辯論終結，判決
如下：
    主    文
原告之訴駁回。
訴訟費用由原告負擔。
    事實及理由
一、原告主張：
(一)緣兩造均為被繼承人廖燈秋之繼承人，因繼承而公同共有附
    表一、二所示土地、建物，前開土地屬於建地，依法並無不
    能分割之限制，且共有人間亦未訂有不分割期限之契約，尤
    無因物之使用目的而不能分割之情形，依民法第823條第1項
    規定，原告自得隨時請求分割系爭共有土地。惟系爭土地之
    分割事宜，雖經原告多次要求各共有人協商，然均無法達成
    協議，迫不得已，始提起本訴等語。
(二)對被告抗辯陳述：原告沒有不養小孩，地上物也是要拆，附
    表二所示不動產租金每月10餘萬元，也由被告甲○○收取。
    原告無法承諾在政府徵收之前不將持分賣給別人，因為政府
    徵收後，實際可得的坪數會比現在還要少，寧願將持分賣掉
    ，再買其他土地。至於被告甲○○擔心原告在外面有與一個
    在色情營業場所上班的女子交往的事情否認之，縱使有的話
    ，另買房子也不會登記在那個女子的名下，如果有的話，原
    告願意賠償被告甲○○新台幣(下同)1000萬元。
(三)並聲明：如附表一、二所示之不動產，應分割為兩造應有部
    分各五分之一。
二、被告方面則以：
(一)乙○○部分：對原告請求沒有意見。
(二)其餘被告部分：不同意分割，因原告已經離婚，所生的二個
    小孩均為被告甲○○扶養，如果把土地分割的話，甲○○就
    沒有系爭土地上地上物租金收入，也沒有辦法照顧被告乙○
    ○及原告的二個小孩。況且被告丁○○、被告丙○○未嫁，
    亦不適於分割。被繼承人廖燈秋即系爭土地原所有人，並沒
    有遺囑說，系爭土地不能分割，我們共有人之間也沒有約定
    不能分割等語。並聲明：原告之訴駁回。
三、得心證之理由
(一)原告主張：附表一、二所示系爭不動產，為兩造之被繼承人
    廖燈秋所有，被告甲○○為廖燈秋之配偶，其餘當事人為廖
    燈秋之子女，系爭不動產業以繼承為原因辦理公同共有之所
    有權登記，是系爭不動產為兩造依繼承關係成立公同共有之
    事實，業據其提出系爭土地、建物之登記謄本、兩造戶籍謄
    本及全國財產稅總歸戶財產查詢清單為證，復為被告所不爭
    執，此部分之主張，堪信為真實。
(二)按遺產在分割前，各繼承人對於遺產全部為公同共有，繼承
    之土地原則上應申請為公同共有之登記，其經繼承人全體之
    同意者，始得申請為分別共有之登記。最高法院69年台上字
    第1166號著有判例。蓋以公同關係存續中，各公同共有人，
    不得請求分割其公同共有物，民法第829條定有明文。而公
    同共有關係之發生及終止，依其公同關係所由規定之法律或
    契約定之；又繼承人有數人，在分割遺產前，各繼承人依民
    法第1151條規定，對於遺產全部為公同共有。而公同共有物
    之處分及其他之權利行使，應得全體之同意，此為民法第
    828條第2項所明定。至終止遺產之公同共有關係，應以分割
    方式為之，將遺產之公同共有關係予以終止改為分別共有關
    係，性質上亦屬分割遺產方法之一，而共有物之分割並無土
    地法第34條之1第1項之適用，有最高法院74年台上字第2561
    號判例可循。故欲將遺產之公同共有關係變更即分割為分別
    共有關係，依民法第828條第2項規定，應經全體共人有同意
    始得為之。(最高法院85年台上字第117號判決參照)。本件
    附表一、二所示系爭不動產，係兩造人之被繼承人廖燈秋之
    遺產，自屬公同共有，除繼承人全體同意，得申請為分別共
    有之登記外，該公同關係既依法律規定發生，即不得因當事
    人單方之意思而終止。經查，本件除被告乙○○同意原告請
    求外，其餘被告不同意分割，有筆錄附卷可稽，難認系爭遺
    產之公同共有關係業已得到全部遺產繼承人同意而終止。揆
    諸上揭說明，兩造間就系爭不動產公同共有關係既未得全體
    遺產繼承人同意，原告請求就系爭不動產分割為分別共有，
    於法難謂有據，應予駁回。
(三)復按民法第1164條所定之遺產分割，係以遺產為一體，整個
    的為分割，而非以遺產中個個財產之分割為對象，亦即遺產
    分割之目的在遺產公同共有關係全部之廢止，而非個個財產
    公同共有關係之消滅。本件被上訴人所請求者，如係部分遺
    產公同共有關係之消滅而非遺產公同共有關係全部之廢止，
    則其是否與民法第1164條規定相符而得予以准許，尤值斟酌
    (最高法院84年度台上字第1436號、86年度台上字第1436號
    、95年度台上字第1637號、97年度台上字第103號判決參照)
    。縱認本件原告係請求就被繼承人廖燈秋之遺產分割，亦應
    以全部遺產為分割客體，本件被繼承人廖燈秋之遺產，除系
    爭不動產外，尚有汽車乙部，有被繼承人廖燈秋之財產清單
    附卷可稽，是其請求就附表一、二所示個個不動產為分割對
    象，分割為分別共有，兩造當事人應有部分按應繼分各為
    1/5，揆諸上開說明，亦無理由，應予駁回。
四、訴訟費用負擔之依據：民事訴訟法第78條。
中    華    民    國    99    年    4    月     21    日
                  民事第一庭    法  官  陳學德
正本係照原本作成。
如對本判決上訴，須於判決送達後20日內向本院提出上訴狀。
中    華    民    國    99    年    4    月     21    日
                                書記官
 附表一：共有土地
┌──┬────┬────┬──────┬─────┐
│編號│土地地號│面積（平│權利範圍    │備  攷    │
│    │        │方公尺）│            │          │
├──┼────┼────┼──────┼─────┤
│    │臺中市西│1,493.71│公同共有    │          │
│ １ │屯區廣明│        │10000分之50 │          │
│    │段674地 │        │            │          │
│    │號      │        │            │          │
├──┼────┼────┼──────┼─────┤
│    │臺中縣大│86      │公同共有全部│          │
│ ２ │雅鄉自立│        │            │          │
│    │段1607- │        │            │          │
│    │16地號  │        │            │          │
├──┼────┼────┼──────┼─────┤
│    │臺中市西│2,346.58│公同共有全部│          │
│ ３ │屯區廣福│        │            │          │
│    │段899-1 │        │            │          │
│    │地號    │        │            │          │
├──┼────┼────┼──────┼─────┤
│    │臺中市西│175.20  │公同共有全部│          │
│ ４ │屯區廣福│        │            │          │
│    │段879地 │        │            │          │
│    │號      │        │            │          │
├──┼────┼────┼──────┼─────┤
│    │臺中市西│480.25  │公同共有2800│          │
│ ５ │屯區廣福│        │分之455     │          │
│    │段894地 │        │            │          │
│    │號      │        │            │          │
├──┼────┼────┼──────┼─────┤
│    │臺中市西│386.33  │公同共有2800│          │
│ ６ │屯區廣福│        │分之455     │          │
│    │段900地 │        │            │          │
│    │號      │        │            │          │
└──┴────┴────┴──────┴─────┘
附表二：共有之建物
┌──┬──────┬────┬─────┬─────┐
│編號│建物建號或門│面積(平 │權利範圍  │ 備攷     │
│    │牌號碼      │方公尺) │          │          │
├──┼──────┼────┼─────┼─────┤
│ １ │臺中市西屯區│35.90   │公同共有全│坐落基地為│
│    │廣明段812建 │        │部        │臺中市西屯│
│    │號建物      │        │          │區○○段  │
│    │            │        │          │674地號土 │
│    │            │        │          │地        │
├──┼──────┼────┼─────┼─────┤
│    │臺中縣大雅鄉│203.40  │公同共有全│坐落基地為│
│ ２ │自立段470建 │        │部        │臺中縣大雅│
│    │號建物      │        │          │鄉○○段  │
│    │            │        │          │1607-16地 │
│    │            │        │          │號土地    │
├──┼──────┼────┼─────┼─────┤
│    │臺中市西屯區│158.55  │公同共有全│稅籍編號為│
│ ３ │港尾里同志巷│        │部        │0000-00000│
│    │12號建物    │        │          │00        │
├──┼──────┼────┼─────┼─────┤
│    │臺中市西屯區│494.70  │公同共有全│稅籍編號為│
│ ４ │港尾里同志巷│        │部        │0000-00000│
│    │12-1號建物  │        │          │00        │
├──┼──────┼────┼─────┼─────┤
│    │臺中市西屯區│1009.30 │公同共有全│稅籍編號為│
│ ５ │港尾里同志巷│        │部        │0000-00000│
│    │12-7號建物  │        │          │50        │
└──┴──────┴────┴─────┴─────┘

司法院資訊處製作；財團法人民間司法改革基金會備份。
